【裁判字號】    95,訴,2347
【裁判日期】    951011
【裁判案由】    偽證
【裁判全文】
臺灣高雄地方法院刑事判決              95年度訴字第2347號
公  訴  人  台灣高雄地方法院檢察署檢察官
被      告  乙○○
            丙○○
上列被告因偽證案件，經檢察官聲請以簡易判決處刑（95年度偵
字第11619 號），本院認不得以簡易判決處刑，改依通常程序判
決如下：
    主  文
乙○○、丙○○均無罪。
    理  由
一、本件公訴意旨略以：緣蔡慶源於民國（下同）93年4 月底、
    5 月初，與丙○○接洽處理製作蔡武男參加高雄市第6 屆市
    議員補選第5 選區候選人之競選看板事宜，並於商定後，由
    丙○○於93年5 月8 日，分別在高雄市○○路與修文路口、
    一心路與光復路口、新生路與擴建路口等處架設大型「蔡慶
    源攜子蔡武男參選高雄市第6 屆市議員補選」之竹架廣告。
    詎乙○○、丙○○均明知上情，竟基於偽證之犯意：(一)乙○
    ○於94年11月8 日9 時30分許，在臺灣高雄地方法院審理93
    年度選訴字第4 號蔡慶源、蔡武男涉嫌違反公職人員選舉罷
    免法案件時，供前具結後虛偽證稱：「（問：丙○○與蔡慶
    源、蔡武男有無接洽洽談看板內容以及費用支付？）沒有，
    丙○○都是由我接觸。」等語，故意為虛偽之證述。(二)丙○
    ○於94年11月25日14時55分許，於同一案件審理中，在同一
    法庭，供前具結後虛偽證稱：「（問：你在調查局詢問時陳
    述蔡慶源有叫你做廣告看板，與今日陳述不同，有何意見？
    ）因為我從來沒有去過調查局，我會害怕，我怕作看板是違
    法的，才說是被告蔡慶源找我去做的，其實是乙○○找我做
    的」、「（問：製作蔡武男看板過程有無與蔡慶源、蔡武男
    接洽？）沒有」等語，故意為虛偽之證述，因認乙○○、丙
    ○○均涉有刑法第168 條之偽證罪嫌。
二、公訴人認被告乙○○、丙○○涉有上開偽證罪嫌係以被告丙
    ○○於法務部調查局高雄市調查站（下稱高雄市調站）調查
    蔡慶源、蔡武男涉嫌違反公職人員選舉罷免法案件時，曾以
    證人身分證稱：係蔡慶源在第6 屆高雄市議員補選時，委託
    伊製作蔡武男競選廣告看板；繼之在檢察官偵訊時亦為相同
    之證述，足徵蔡慶源確有於93年4 月底、5 月初與丙○○接
    洽處理製作蔡武男參選之競選看板，乃竟於法院審理時翻異
    前證，改稱其係與乙○○聯絡製作蔡武男之競選看板等語，
    係事後迴護蔡慶源之虛偽之詞。而被告乙○○證稱：都是我
    與丙○○聯絡製作蔡武男之競選廣告看板，蔡武男、蔡慶源
    均未曾與丙○○聯絡等語，經核與被告丙○○前開警詢及偵
    訊證述之情節不符，亦與證人蔡慶源於檢察官偵查中證稱：
    我是93年6 月間才與廣告商聯絡等語、證人吳倩如證稱：正
    式登記參選後，丙○○有跟蔡慶源就看板內容和位置作商討
    等語，相互齟齬，顯見被告乙○○事後所證亦係虛偽為據。
三、訊據被告乙○○、丙○○均否認有公訴人所指之犯行，被告
    乙○○辯稱：伊在國民黨辦理初選時，因蔡慶源不能參選，
    是伊接洽丙○○去做大型看板，在初選後6 月間，伊即未再
    插手製作廣告的事情，檢察官是將伊之陳述與證人吳倩如之
    證述混在一起，才認為伊所證不實等語；被告丙○○則辯稱
    ：伊為蔡慶源做選舉廣告已做了三屆，伊係因違反選罷法而
    遭檢察官及調查員傳喚，因搭選舉看板是違規之行為，且係
    第1 次被檢調傳喚，心理害怕，想說如果有事，想說如果有
    事，也是蔡慶源要負責，所以在接受檢調偵詢時，伊當然是
    說跟蔡慶源跟我接洽，沒有提到乙○○，惟實際上是與乙○
    ○接洽，錢也是向他收的等語。
四、按刑法第168 條之偽證罪係以「於執行審判職務之公署審判
    時或於檢察官偵查時，證人、鑑定人、通譯於案情有重要關
    係之事項，供前或供後具結，而為虛偽陳述」為要件。所謂
    「於案情有重要關係之事項」，係指該事項之有無，足以影
    響於裁判之結果者而言，苟其事項之有無，與裁判之結果無
    關，僅因其陳述之虛偽，即對之科刑未免失之過酷，故上開
    法條加此特別構成要件，以限定虛偽陳述之範圍，此有最高
    法院95年度台上字第2944號判決可資參照。
五、經查：
   (一)另案被告蔡慶源、蔡武男、杜玉明前因：【蔡武男係高雄
     市第六屆市議員補選第五選區候選人，蔡慶源係蔡武男之
     父，原係第六屆高雄市議員，因涉及第六屆高雄市議長選
     舉賄選案件經判決有罪確定，甫於93年4 月22日遭解職，
     蔡慶源、蔡武男基於對於高雄市前鎮區、小港區有投票權
     之人交付賄賂之犯意聯絡，為爭取高雄市第六屆市議員補
     選第5 選區選民支持，以便能於93年7 月17日舉辦之該屆
     市議員補選順利當選，由蔡慶源於92年4 月底5 月初，與
     廣告商接洽其子蔡武男為高雄市第6 屆市議員補選候選人
     之廣告，旋於93年5 月8 日，廣告商分別在高雄市○○路
     與修文路口、一心路與光復路口、新生路與擴建路口等處
     架設大型「蔡慶源攜子蔡武男參選高雄市第六屆市議員補
     選」之竹架廣告。蔡武男經其父蔡慶源之授意，已明確參
     選高雄市第六屆市議員補選，並積極部署，旋於93年5 月
     28 日 晚間六時許，假高雄市勞工公園廣場，蔡慶源以「
     蔡慶源感恩晚會」名義，席開480 桌（每桌10人，1 桌新
     台幣400 0 元之菜色，平均1 人消費400 元），該次餐會
     蔡慶源係委由杜玉明、黃政雄、陳再發等三組廚師外燴，
     每人負責160 桌，合計480 桌，價金分別為新台幣44萬元
     （本應為64萬，嗣後蔡慶源要廚師一人減價20元），總計
     蔡慶源、蔡武男父子舉辦該次餐會共花費132 萬元，當日
     到場接受宴請之民眾，均係於宴客數日前，由蔡慶源本人
     及蔡武男競選總部人員或秘書吳倩如出面，廣邀宴請前鎮
     區、小港區有投票權選民，受邀餐宴民眾無需繳交任何費
     用，選民顏福聯、尤開明、王麗華、葉黃春金、趙永耀、
     陳清音、姜義順、陳淑霞等計約四千八百人均受邀前往。
     餐會籌辦由蔡慶源主導，蔡慶源雖然以擔任23年市議員之
     感恩選民名義宴客，蔡慶源引領全家站立於宴會場上之舞
     台上，僅長子蔡武男身穿書寫「蔡武男」字樣之上衣，蔡
     慶源上台演講時卻向高雄市前鎮區、小港區有投票權選民
     明確表示：「希望大家繼續投票支持蔡家的人（應指其子
     蔡武男）」「選舉敏感時刻不能講太明，今天請大家來的
     目的，我腦子裏想的你們一定都知道，跟你們想的都是一
     樣的，請大家用『心』來感受」「今天交待多做一道雞翅
     一道八寶丸，二道乾料是要讓大家包回去的，若有吃不飽
     的以後有機會再相蓬，若吃有飽的拜託再支持我蔡家的人
     （應指其子蔡武男）」等語，隨後蔡慶源並引領全家包括
     蔡武男，逐桌向前來參加感恩晚會有投票權之民眾敬酒，
     期希前鎮區、小港區有投票權之民眾，支持蔡武男當選高
     雄市第六屆市議員補選之市議員。杜玉明係蔡慶源之至交
     ，為幫蔡慶源之子蔡武男，順利當選高雄市第六屆市議員
     補選，受蔡慶源之請求，竟基於賄賂有投票權之犯意，於
     九十三年六月二十五日晚間，在高雄市前鎮區○○○路一
     號「神廚餐廳」，邀請高雄市前鎮區端北里、有投票權之
     鄰長與里民計約三十位與餐，共計三桌，每桌四千元，連
     同飲料，共計花費一萬五千元，期希高雄市前鎮區端北里
     有投票權之鄰長與里民，支持蔡慶源之子蔡武男，順利當
     選高雄市第六屆市議員補選之市議員。杜玉明於神廚餐廳
     宴客完畢，旋即向蔡慶源以電話聯繫，請款前開宴客之花
     費】，經檢察官認渠等係觸犯公職人員選舉罷免法第90之1
     第1項 之罪嫌而提起公訴，有起訴書影本在卷可憑（見卷
     附本院另案93年度選訴字第4 號卷內起訴書）。
   (二)被告丙○○於上開蔡慶源等涉嫌違反選舉罷免法案件調查
     中，於93年7 月26日接受法務部調查局高雄市調處（下稱
     高雄市調處）詢問時證稱：「蔡慶源在第6 屆高雄市議員
     補選有委託我製作被告蔡武男競選廣告看板，我前後共替
     蔡武男製作好幾波競選看板」、「蔡慶源係今年4 月底、5
     月初找我製作第一波競選看板，第一波是委託我在高雄市
     ○○路與凱旋路口、新生路與擴建路口、中山路與修文街
     口、一心路與光華路口等4 個地點搭設蔡武男之競選廣告
     看板」、「我於93年5 月8 日全部完成上述各地點的競選
     看板，並陸續依蔡慶源之指示搭設其他共約10餘個競選廣
     告看板及競選旗幟，全部費用約60萬元，已開立請款單，
     但蔡慶源父子尚未支付」等語（見卷附選偵12號卷第98頁
     至第99頁）；嗣於接受檢察官詢問時亦證稱：「蔡慶源的
     秘書聯絡我幫蔡武男製作選舉廣告，我就到蔡慶源服務處
     接洽廣告業務，是4 月底5 月初去的，是蔡慶源與我接洽
     的，設置的地點有新生路與擴建路口、中山路與修文街口
     、一心路與光華路口等，大約5 月初就架設成功了，報價
     單631,805 元，應由蔡慶源支付，是蔡慶源與我接洽的」
     等語（見同上卷第109 頁至第110 頁）。蔡武男等經檢察
     官提起公訴後，丙○○於原審法院審理時則證稱：「（問
     ：你是如何取得製作本件生意？）是蔡慶源的秘書吳倩如
     聯絡我到蔡議員服務處去，我到現場後與乙○○談看板問
     題」、「我只有與吳倩如秘書談過，因為我跟乙○○不認
     識，所以一直覺得我是幫蔡議員作廣告看板」、「（問：
     你與吳倩如談何事？）我詢問她乙○○是什麼人，為何要
     叫我作看板，我要向吳倩如確認我要作看板錢要向何人領
     ，吳倩如說是乙○○要我找你來」、「（問：架設後蔡慶
     源、蔡武男有無跟你表示反對或要求拆除？）沒有，因為
     都是與乙○○聯絡，但是乙○○有跟我說如果蔡慶源或蔡
     武男叫我拆時不要理他，不然錢我會收不到，但蔡慶源、
     蔡武男沒有跟我講」等語（見本院另案93年度選訴字第4
     號卷第248 頁以下）。經核與其於高雄市調處及檢察官偵
     查中所證相反。被告乙○○於蔡武男等上開違反選罷法案
     件審理時證稱：我問蔡慶源議員的吳倩如秘書看板誰在做
     的，我就直接與做看板的丙○○先生聯絡。都是我與丙○
     ○聯絡製作蔡武男之競選廣告看板，蔡武男、蔡慶源均未
     曾與丙○○聯絡等語（見同上選訴字第4 號卷第214 頁、
     第216 頁）。核與丙○○上開於警詢及偵訊證述之情節不
     符，亦與蔡慶源於其被訴違反選罷法案件時，在檢察官偵
     訊時供稱：我是93年6 月間才與廣告商聯絡等語（見同上
     選偵16號卷第31頁），相互齟齬，此經本院調取上開卷證
     查閱無訛，並有審判筆錄及證人結文在卷可按。足見乙○
     ○上開證述與實情不合。乙○○雖提出以其以簽發名義人
     ，發票日分別為93年11月10日、同年月10日，面額各55萬
     元之支票2 紙為證。惟該支票至多僅能證明前開費用係乙
     ○○所支付，與蔡慶源是否與丙○○接洽製作廣告看板，
     並商議推由被告蔡武男參與市議員補選，均屬無關。是被
     告丙○○、乙○○於另案被告蔡武男等被訴違反公職人員
     選舉罷免法時，在法院審理時以證人之身分，就競選廣告
     看板是否由蔡慶原委託丙○○接洽製作之事實，為虛偽不
     實之證述，固堪認定。
   (三)次應審究者係被告等上開不實之證述是否屬「於案情有重
     要關係之事項」？亦即該競選看板係由蔡慶源委託丙○○
     塔建或由被告乙○○委託被告丙○○搭建，是否與蔡慶源
     、蔡武男事後於93年5 月28日晚間六時許，在高雄市勞工
     公園廣場，假「蔡慶源感恩晚會」名義，對於有投票權人
     交付不正利益之判斷有關？所搭建立廣告內容為何？依檢
     察官對蔡慶源、蔡武男起訴之起訴書所載及卷內所附之廣
     告看板所示（見93年度選偵字第12號卷第100 頁），廣告
     之內容為「蔡慶源攜子蔡武男參選高雄市第六屆市議員補
     選」、「全力搶救蔡武男」等語觀之，充其量僅能證明
     蔡慶源有推出蔡武男參選之決意，以延續其政治生涯及搶
     救選情危急之蔡武男而已，與事後渠等在高雄市勞工公園
     廣場，舉辦「蔡慶源感恩晚會」，對有投票權人交付不正
     利益無任何關聯性。再依憑景奇於高雄市調處所述：蔡慶
     源委託我製作第一波競選廣告看板內容主要係蔡武男個人
     照片，上面書寫「咱市民的服務員」、「蔡武男」等語（
     見同上選偵字第12號卷第98頁背面）。其於蔡慶源違反選
     罷法案件審理中亦僅證稱：「（問：看板內容為何？）蔡
     武男照片，內容不記得了」等語（見本院另案選訴字第249
     頁）。於本院審理時亦分別供稱：「（問：看板內容是寫
     什麼？）侯選人口號的文宣」、「（問：有無提到蔡慶源
     等人於93年5 月8 日要在高雄市勞工公園廣場舉辦感恩晚
     會？）沒有」、「看板很大，不可能寫那麼細的內容，我
     是蔡慶源的樁腳，他有叫我帶里民去，不需要在看板上寫
     那些事情，看板上就是寫選舉文宣而已」等語。足徵丙○
     ○所搭設競選看板之內容與事後蔡慶源等宴請選民，交付
     不正利益無關，從而該競選看板係由蔡慶源委託丙○○塔
     建或由被告乙○○委託被告丙○○搭建就蔡慶源等人是否
     交付不正利益之判斷無重要關聯性，核與偽證罪之成立要
     件，依前揭最高法院之判決意旨，自不能論以偽證罪。
六、 此外，復查無其他確切之證據足以證明被告等有公訴人所
     指之犯行，不能證明被告等犯罪，依刑事訴訟法第301 條
     第1項之規定，自應為渠等無罪之判決。
據上論斷，應依刑事訴訟法第301 條第1 項，判決如主文。
本案經檢察官甲○○到庭執行職務。
中    華    民    國    95    年    10    月    11    日
                  刑事第五庭    審判長法官  李嘉興
                                      法官  張金柱
                                      法官  陳君杰
以上正本證明與原本無異。
如不服本判決，應於判決送達後10日內，向本院提出上訴狀。
                                      書記官  邱靜銘
中    華    民    國    95    年    10    月    11    日


司法院資訊處製作；財團法人民間司法改革基金會備份。
